ACORDAO-COMPLETO-2519151

ACÓRDÃO 25/2022 ATA 1/2022 - SEGUNDA CÂMARA

VISTOS, relatados e discutidos estes autos de tomada de contas especial, em que se aprecia recurso de reconsideração interposto pela empresa Editare Editora Ltda. (04.784.950/0001-05) e por Fábio Augusto de Brito Ávila (XXX.689.808-XX) , contra o Acórdão 8655/2020-TCU-Segunda Câmara, relator o Aroldo Cedraz, por meio do qual este Tribunal julgou irregulares as contas especiais dos responsáveis, condenando-os em débito e multa, em razão da não comprovação da boa e regular aplicação dos recursos captados por meio da Lei de Incentivo à Cultura (Lei 8.313/1991) com vistas à produção do livro intitulado "Museu do Inhotim",
ACORDAM os Ministros do Tribunal de Contas da União, reunidos em sessão da Segunda Câmara, diante das razões expostas pelo relator, em:
9.1. nos termos dos arts. 32, inciso I e 33, da Lei 8.443/1992, conhecer do presente recurso e, no mérito, negar-lhe provimento;
9.2. dar ciência desta deliberação aos recorrentes, à Procuradoria-Geral da República no Estado de Minas Gerais e demais interessados no processo, informando que o teor integral das peças que o integram poderá ser obtido no endereço eletrônico www.tcu.gov.br/acordaos e que o acesso às demais peças do processo pode ser obtido no endereço eletrônico deste Tribunal, opção "vista eletrônica".

Recurso de reconsideração interposto por Editare Editora Ltda. e Fábio Augusto de Brito Ávila (peça 51), contra o Acórdão 8.655/2020 - 2ª Câmara (peça 34), relatado pelo Ministro Aroldo Cedraz.

Segunda Câmara

Ministério da Cultura (extinto); atividades incorporadas pela Secretaria Especial da Cultura do Ministério do Turismo.

3. Recorrentes/Interessados/Responsáveis:
3.1. Recorrentes: Editare Editora Ltda. (04.784.950/0001-05); Fábio Augusto de Brito Àvila (XXX.689.808-XX).
3.2. Interessado: Ministério da Cultura (extinta).
3.3. Responsáveis: Editare Editora Ltda. (04.784.950/0001-05); Fábio Augusto de Brito Àvila (XXX.689.808-XX).

13.1. Ministros presentes: Bruno Dantas (Presidente), Augusto Nardes e Raimundo Carreiro (Relator).
13.2. Ministros-Substitutos presentes: Marcos Bemquerer Costa e André Luís de Carvalho.

RAIMUNDO CARREIRO

Ministro Aroldo Cedraz.

Cuidam estes autos de tomada de contas especial instaurada pelo Ministério da Cultura (MinC) em face da empresa Editare Editora Ltda., em razão da não comprovação da regular aplicação de recursos captados com amparo na Lei 8.313, de 23/12/1991 (Lei de Incentivo à Cultura) .
2.	Examina-se, nesta oportunidade, recurso de reconsideração interposto pela referida empresa e por Fábio Augusto de Brito Ávila, Diretor Presidente e Financeiro da entidade, contra o Acórdão 8655/2020-TCU-Segunda Câmara (peça 34) , relatado pelo Ministro Aroldo Cedraz, que julgou irregulares as contas especiais e condenou-os em débito e multa. 
3.	Transcrevo, com ajustes de forma, a instrução produzida pela Secretaria de Recursos/Serur (peça 70) , coadjuvada pelo diretor da subunidade (peça 71) e pela representante do Ministério Público junto ao TCU, Procuradora-Geral Cristina Machado da Costa e Silva, por meio do parecer à peça 72.
 "INTRODUÇÃO 
1. Trata-se de recurso de reconsideração interposto por Editare Editora Ltda. e Fábio Augusto de Brito Ávila (peça 51) , contra o Acórdão 8655/2020-TCU-Segunda Câmara (peça 34) , relatado pelo Ministro Aroldo Cedraz, nos seguintes termos: 
"ACORDAM os Ministros do Tribunal de Contas da União, reunidos em Sessão da 2ª Câmara, ante as razões expostas pelo Relator, em: 
9.1. com fundamento nos arts. 1º, inciso I, e 16, inciso III, alíneas "b" e "c", e § 2º, da Lei 8.443, de 16/7/1992, combinados com os arts. 19, caput, e 23, inciso III, da mesma lei, e com os arts. 1º, inciso I, 209, incisos II e III, e § 5º, 210 e 214, inciso III, do Regimento Interno-TCU, julgar irregulares as contas dos responsáveis em epígrafe, Fábio Augusto de Brito Ávila e Editare Editora Ltda., condenando-os solidariamente ao pagamento das importâncias especificadas no quadro abaixo, atualizadas monetariamente e acrescidas dos juros de mora desde as respectivas datas até a data do efetivo recolhimento, e fixando-lhes o prazo de 15 (quinze) dias, a contar da notificação deste Acórdão, para que comprovem, perante o Tribunal, nos termos do art. 23, inciso III, alínea "a", da Lei 8.443/1992, combinado com o art. 214, inciso III, alínea "a", do Regimento Interno-TCU, o recolhimento do montante devido aos cofres do Fundo Nacional de Cultura: 
VALOR ORIGINAL (R$) 	DATA DA OCORRÊNCIA 
34.847,00 			30/3/2012 
180.000,00 			30/3/2012 
92.243,26 			27/12/2012 
36.409,00 			28/12/2012 
9.2. com respaldo no art. 57 da Lei 8.443/1992, combinado com o art. 267 do Regimento Interno-TCU, aplicar ao Sr. Fábio Augusto de Brito Ávila e à Editare Editora Ltda. multa no valor individual de R$ 75.000,00 (setenta e cinco mil reais) e R$ 50.000,00, (cinquenta mil reais) , respectivamente, fixando-lhes o prazo de 15 (quinze) dias, a contar das respectivas notificações, para que comprovem, perante o Tribunal (art. 214, inciso III, alínea "a", do Regimento Interno-TCU) , o recolhimento das dívidas aos cofres do Tesouro Nacional, atualizadas monetariamente desde a data deste Acórdão até a do efetivo recolhimento, se forem pagas após o vencimento, na forma da legislação em vigor; 
9.3. autorizar, desde logo, nos termos dos arts. 26 e 28, inciso II, da Lei 8.443/1992: 
9.3.1. o pagamento das dívidas em até 36 (trinta e seis) parcelas mensais e consecutivas, se solicitado por qualquer dos responsáveis e se o processo não tiver sido remetido para cobrança judicial, fixando-se o vencimento da primeira em 15 (quinze) dias, a contar do recebimento da notificação, e o das demais a cada 30 (trinta) dias, devendo incidir sobre cada uma delas os encargos legais devidos, na forma prevista na legislação em vigor, sem prejuízo ao vencimento antecipado do saldo devedor em caso de não comprovação do recolhimento de qualquer parcela, conforme prevê o art. 217, § 2º, do Regimento Interno deste Tribunal; 
9.3.2. a cobrança judicial das dívidas, caso não atendidas as notificações; 
9.4. dar ciência desta deliberação aos responsáveis em epígrafe, à Secretaria Especial da Cultura do Ministério do Turismo e, nos termos do § 3º do art. 16 da Lei 8.443/1992, combinado com o § 7º do art. 209 do Regimento Interno-TCU, ao Procurador-Chefe da Procuradoria da República no Estado de São Paulo, para adoção das medidas cabíveis, encaminhando a esse último destinatário cópia do presente Acórdão, acompanhado do Relatório e do Voto que o fundamentam". 
HISTÓRICO 
2.	Trata-se originalmente de tomada de contas especial instaurada pelo Ministério da Cultura (MinC) em decorrência da não comprovação da boa e regular aplicação dos R$ 343.499,26 captados pela empresa Editare Editora Ltda. sob a forma de doações ou patrocínios com amparo na Lei 8.313, de 23/12/1991 (Lei de Incentivo à Cultura) , com vistas à execução do projeto cultural intitulado "Museu do Inhotim", cadastrado no Programa Nacional de Apoio à Cultura (Pronac) sob o número 11-9405 (peça 10, p. 2-19) . 
3.	O projeto se destinava à edição de um livro cujo objetivo era "mostrar o patrimônio de um dos mais originais museus do Brasil, mistura de jardim botânico e centro de arte contemporânea, em um dos mais belos espaços culturais abertos no País, próximo da capital mineira, Belo Horizonte" (peça 10, p. 2) . 
4.	A despeito de iniciada a captação dos recursos, o Instituto Inhotim encaminhou ofício, em 7/5/2012, à empresa Editare Editora Ltda., informando que a negociação para produção do livro não foi concretizada, em razão da ausência de documentação fundamental para a aprovação do projeto (peça 10, p. 43) . Desse modo, o Instituto solicitou à empresa que se abstivesse de dar prosseguimento ao projeto. 
5.	A empresa seguiu captando recursos e solicitou ao MinC a alteração do projeto (peça 10, p. 64-68) , o que foi negado (peça 10, p. 69) . A proponente ainda interpôs um recurso administrativo com vistas à alteração do projeto (peça 10, p. 70-79) , cujo provimento, após manifestação da AGU (peça 10, p. 84-90) , foi igualmente negado (peça 10, p. 91) . Em meio a essas tratativas, houve o bloqueio judicial dos valores captados (R$ 33.002,78 em 31/12/2012, R$ 105.368,00 em 10/06/2013 e R$ 207.441,08 em 19/07/2013 - peça 10, p. 94-95, 110) , em razão de demandas trabalhistas e ações de honorários advocatícios. 
6.	A empresa foi, então, notificada, em 18/7/2013 e 16/9/2013, a devolver os valores captados (peça 10, p. 96-102, 107-109) , o que não ocorreu e acabou por motivar a instauração da presente TCE. A par dessas considerações, definiu-se (peça 30, p. 12) , no âmbito do TCU, a responsabilidade solidária de Editare Editora Ltda. e Fábio Augusto de Brito Ávila, pela conduta irregular consistente da não restituição dos recursos captados no projeto cultural PRONAC 119405, "Museu do Inhotim", uma vez que a verba federal era destinada ao projeto, e, considerando a impossibilidade de execução do objeto, deveria ser ressarcida ao Fundo Nacional de Cultura. 
7.	Após citação das partes (peças 22-25) e análise das alegações de defesa, o Tribunal, por meio do Acórdão 8655/2020-TCU-Segunda Câmara (peça 34) , relatado pelo Ministro Aroldo Cedraz, julgou irregulares as contas dos responsáveis, imputando-lhes o débito apurado e aplicando-lhes multas individuais, na forma transcrita na introdução acima. 
8.	Inconformados, os responsáveis interpuseram recurso de reconsideração (peça 51) , requerendo (peça 51, p. 18-19) : 
a)	a reconsideração in totum da decisão, com a concessão de efeito suspensivo nos termos do art. 285 do Regimento Interno do TCU, com o arquivamento dos autos, por ausência de nexo de causalidade, pressuposto de regular constituição da Tomada de Contas Especial, nos termos do art. 5º da Instrução Normativa 71/2012 e art. 212 do Regimento Interno do Tribunal de Contas da União;  
b)	caso se entenda que os pressupostos foram atendidos, sejam julgadas iliquidáveis as contas, tendo em vista o parecer da área técnica da SECEX-BA no Acórdão 1732/2017-TCU-Primeira Câmara; 
c)	caso entenda pela manutenção da decisão ora combatida, no sentido de obrigar o recorrente a devolver os valores bloqueados judicialmente, requer que este tribunal se abstenha de aplicar multa, eis que comprovado o evidente esforço do recorrente, que diligenciou como pode para que os valores fossem desbloqueados; 
d)	caso este Tribunal decida pelo ressarcimento dos valores, o recorrente requer a manutenção da possibilidade de parcelamento do débito, nos termos do art. 217 do Regimento Interno do Tribunal de Contas da União. 
ADMISSIBILIDADE 
9. Reitera-se o exame preliminar de admissibilidade (peça 55) , com as alterações incorporadas pelo Relator, Ministro Raimundo Carreiro (peça 59) , que concluiu pelo conhecimento do recurso, suspendendo-se, aos recorrentes, os efeitos dos itens 9.1, 9.2, 9.3 e 9.3.2 do Acórdão 8655/2020-TCU-Segunda Câmara, relator Ministro Aroldo Cedraz, eis que preenchidos os requisitos processuais aplicáveis à espécie. 
MÉRITO 
10. 	Delimitação 
10.1. 	Constitui objeto do recurso verificar se: 
a)	houve boa-fé, ausência de erro grosseiro pelos responsáveis e, portanto, as multas são inaplicáveis (peça 51, p. 4-9, 15-18) ; 
b)	houve a ocorrência de força maior que impossibilitou a aplicação dos recursos, o que faz com que as contas sejam consideradas iliquidáveis (peça 51, p. 9-15) ;  
c)	houve a prescrição (análise de ofício) . 
11.	Houve boa-fé, ausência de erro grosseiro pelos responsáveis e, portanto, a multa é inaplicável. 
11.1. Os recorrentes afirmam que houve boa-fé e ausência de erro grosseiro pelos responsáveis, tendo em vista o seguinte argumento: 
a)	a boa-fé reside no fato de que os recorrentes apresentaram defesas no âmbito dos referidos processos judiciais perante as Justiças do Trabalho e Federal, solicitando, inclusive, o desbloqueio dos valores constritos. Além disso, encaminharam manifestação ao Ministério da Cultura solicitando que ele interviesse no processo como terceiro prejudicado, a fim de que os recursos fossem desbloqueados e utilizados para a execução do projeto ou, até mesmo, restituídos ao próprio MinC. Contudo, o Ministério da Cultura não atendeu ao requerimento, fato que também contribuiu para o insucesso do projeto. Os recorrentes atuaram com extrema dedicação no sentido de reverter a situação, em que pese não ter obtido êxito ao final de suas ações (peça 51, p. 5) ; 
b)	por se tratar de recursos públicos, grande parte dos tribunais pátrios têm considerado impenhoráveis os recursos afetados para a execução de projetos culturais por meio das leis de incentivo à cultura, em analogia ao inciso IX do artigo 833 do Novo Código de Processo Civil que estabeleceu a impenhorabilidade dos "recursos públicos recebidos por instituições privadas para aplicação compulsória em educação, saúde ou assistência social. São exemplos dessas decisões: AI 20170000181 RN, AI 70076496835 RS, AI 13174748 PR, AP 00416007820095040024 RS, Processo 0002085-83.2011.5.06.0000 (MS) , TRT-6ª Região - MS 581200500006000, TRT 12ª R. - MS 00066-2005-000-12-00-7, (TRT 12ª Região - MS 00830-2007-000-12-00-6) (peça 51, p. 5-9) ; 
c)	como existe um posicionamento tão firme da jurisprudência, que considera públicos e impenhoráveis esses recursos, não se poderia entender que houve erro grosseiro dos recorrentes que poderia "ser evitado por pessoa com nível de atenção aquém do ordinário". Ora, consideradas as circunstâncias do caso concreto, é razoável presumir que as contas estariam "blindadas" pela impenhorabilidade. Por i e aussso mesmo, agiram bem os recorrentes ao procurar as vias judiciais para impedir a ilegalidade praticada, qual seja, o bloqueio e penhora de recursos públicos (peça 51, p. 9) ; 
d)	o fato de o recorrente pessoa jurídica ter sofrido bloqueios em sua conta e não ter alcançado condições de recompor o valor não revela má-fé ou desídia na sua conduta. Não pode o recorrente ser punido com a aplicação de multa, já que utilizou todos os meios ao seu alcance para que o recurso viesse a ser desbloqueado e devolvido a conta do projeto. Neste sentido, o recorrente reitera que o ordenamento jurídico oferece subsídios para resolver positivamente o caso, eis que, comprovada cabalmente a sua boa-fé (peça 51, p. 16) .  
Análise 
11.2. Inicialmente, convém destacar, que os recorrentes repetem, boa medida, os argumentos já enfrentados pelo Tribunal no acórdão vergastado. A despeito disso, o recurso de reconsideração, por sua natureza e por força dos princípios constitucionais do duplo grau de jurisdição, do devido processo legal e da ampla defesa, possui efeito devolutivo pleno, o que pressupõe nova apreciação pelo Tribunal de toda matéria impugnada.  
11.3. Conforme já foi apresentado na instrução que deu origem ao acórdão atacado, passaram-se mais de sete anos desde a data em que os responsáveis foram notificados a devolver os recursos até os dias atuais sem que tenha havido qualquer ressarcimento, em que pese a obrigação prevista. Mesmo que se tenha comentado sobre defesas nos processos perante as Justiças do Trabalho e Federal, além de ter solicitado ao MinC que interviesse como terceiro prejudicado, isto não demonstra a boa-fé.  
11.4. Os bloqueios judiciais foram feitos em virtude de dívidas de responsabilidade da entidade proponente, portanto, no seu interesse privado, em detrimento do interesse público. Vê-se, desse modo, que a empresa obteve benefício indevido, tendo em vista que acabou por honrar seus débitos na Justiça Federal e do Trabalho com recursos do contribuinte. 
11.5. Ainda que os recursos derivados de incentivo fiscal tenham natureza de recursos públicos e sejam impenhoráveis, de fato ocorreu a penhora em benefício da empresa ora recorrente. Caso não existissem recursos públicos captados pela empresa, naturalmente, teria sido o seu patrimônio privado, como deve ser, a responder à demanda judicial.  
11.6. Veja-se que o primeiro bloqueio judicial, no valor de R$ 33.002,78, ocorreu em 31/12/2012. A maior parte dos recursos foram bloqueados, entretanto, após seis meses da primeira ocorrência (R$ 105.368,00 em 10/06/2013 e R$ 207.441,08 em 19/07/2013 - peça 10, p. 94-95, 110) . Observa-se, desse modo, que os responsáveis, mesmo ao ver concretizado o bloqueio da conta, mesmo sabendo que não havia projeto aprovado e que os recursos deveriam ser devolvidos ao Fundo Nacional de Cultura, mesmo sabendo da existência de outras ações judiciais que, certamente, trariam resultado semelhante, nada fizeram para evitar novos bloqueios.  
11.7.  Verifica-se, ainda, que o art. 52, §2°, da IN MinC 1/2013 era claro ao estabelecer a obrigatoriedade de restituição dos valores, em caso de bloqueio judicial em contas de projetos culturais:  
§ 2º Em caso de bloqueio judicial em contas de projetos culturais aprovados nos termos da Lei nº 8.313, de 1991, independente do motivo de tal bloqueio, deverá o proponente, de imediato, promover a restituição dos valores devidamente atualizados conforme art. 54, § 2º, à Conta Captação do projeto, com a devida comunicação ao Ministério da Cultura. 
11.8. Tem-se, assim, que era obrigação da proponente e, portanto, de seus representantes legais, acompanhar a movimentação financeira dos recursos e zelar pela sua correta aplicação, devolvendo imediatamente a verba confiscada pelo Poder Judiciário. No caso retratado nos autos, verificou-se que a conduta omissiva da empresa e de seus gestores, de não restituir os recursos, promoveu dano ao erário. Era esperada conduta diversa dos gestores, ainda que seu nível de atenção estivesse aquém daquele esperado do gestor médio. 
11.9. No que concerne à aplicação da multa, o art. 12, § 2°, da LO/TCU prevê que "reconhecida pelo Tribunal a boa-fé, a liquidação tempestiva do débito atualizado monetariamente sanará o processo, se não houver sido observada outra irregularidade nas contas". Ocorre que, no presente caso, não há reconhecimento da boa-fé, tampouco houve a liquidação tempestiva do débito, de modo a ser impossível afastar a multa, conforme sugerido pelos recorrentes. 
11.10. Desse modo, considerando que os gestores da empresa sabiam que estavam se valendo de recursos públicos para honrar dívidas provenientes do seu negócio, que a IN MinC 1/2013 era clara em prever a obrigatoriedade da devolução dos recursos em caso de bloqueio judicial e que os responsáveis foram, mais de uma vez, notificados a devolver os recursos e nada fizeram, tem-se por configurado o erro grosseiro e afastada a presunção de boa-fé. Uma vez não reconhecida a boa-fé dos recorrentes e não liquidado o débito tempestivamente, não existe previsão legal para que se afaste a multa aplicada aos ora recorrentes.  
12.	Houve a ocorrência de força maior que impossibilitou a aplicação dos recursos, o que faz com que as contas sejam consideradas iliquidáveis. 
12.1. Os recorrentes afirmam que houve a ocorrência de força maior que impossibilitou a aplicação dos recursos, o que faz com que as contas sejam consideradas iliquidáveis, com base nos seguintes argumentos:  
a)	a execução do projeto cultural era de total interesse dos recorrentes, que, por fatos alheios à sua vontade, viram-se impedidos de executar o projeto. Vale reiterar: os recursos para a execução do projeto cultural foram bloqueados por determinação da Justiça do Trabalho e da Justiça Federal, não tendo os referidos juízos considerado o fato de que a verba em questão era distinta dos recursos da empresa, por ter origem pública federal e estar vinculada ao cumprimento de projeto do Ministério da Cultura (peça 51, p. 9) ; 
b)	a imprevisibilidade do bloqueio judicial, aliada às complicações administrativas acerca da alteração do escopo do projeto cultural, impossibilitaram a sua execução. Diante de tal quadro, não há outra conclusão a se chegar senão a de que foram acometidos os recorrentes por uma hipótese de exclusão de responsabilidade, a saber, força maior (peça 51, p. 10) ; 
c)	o fato de existir ações no judiciário não significa necessariamente dizer que haverá bloqueio de recursos. Ora, como os recursos públicos são considerados impenhoráveis, o que se espera é que tal ato de constrição não ocorra, ou seja, a tendência é de não se considerar essa possibilidade (peça 51, p. 10) ; 
d)	ante a ocorrência de força maior no presente caso, não há o "nexo de causalidade" que é um dos pressupostos de constituição regular do processo de Tomada de Contas Especial. Afinal, os bloqueios foram determinados pela justiça, sem qualquer intervenção do recorrente, e não decorreram de irregularidade relacionada à sua atuação no projeto. Portanto, não se poderia afirmar que há nexo de causalidade entre o dano alegado e qualquer ação (ou omissão) dos recorrentes (recursos públicos não podem ser penhorados) . Uma vez que não resta evidenciado nos autos a relação existente entre o dano e as condutas dos recorrentes, como já exposto, não há que se falar em instauração de Tomadas de Contas Especial nos termos do citado inciso IV do art. 5º da Instrução Normativa 71/2012 do Tribunal de Contas da União (peça 51, p. 11) ; 
e)	a diretoria da unidade técnica da SECEX-BA e o Ministério Público opinaram pelo arquivamento da Tomada de Contas Especial por ausência dos pressupostos de constituição, justamente em um caso em que os recursos foram utilizados em outras finalidades em decorrência de decisão judicial (Acórdão 1732/2017-TCU-Primeira Câmara - Relator Augusto Sherman - peça 51, p. 11-13) ; 
f)	como os recursos públicos oriundos destinados ao projeto foram bloqueados judicialmente, ou seja, desviados do seu destino inicialmente acordado, é forçoso reconhecer no caso concreto a existência do caso fortuito ou de força maior, alheio à vontade do responsável, restando impossível a comprovação do bom uso dos recursos ou a consequente apresentação de prestação de contas (peça 51, p. 13) ; 
g)	diante da impossibilidade de execução do projeto cultural e consequente prestação de contas - dado o bloqueio dos recursos do projeto por ordem judicial, típico caso de força maior -, a Lei Orgânica do Tribunal de Contas da União determina em seu art. 20 e seguintes que se o julgamento do mérito das contas se tornar materialmente impossível, em decorrência de caso fortuito ou força maior, comprovadamente alheio à vontade do responsável, as contas terão que ser necessariamente consideradas iliquidáveis, gerando o trancamento das contas e arquivamento do processo, a exemplo do ocorrido no Acórdão 1732/2017-TCU-Primeira Câmara - Relator Augusto Sherman (peça 51, p. 13-15) . 
Análise 
12.2. Segundo o art. 393, parágrafo único, da Lei 10.406/2002, caso fortuito ou de força maior verifica-se no fato necessário, cujos efeitos não eram possíveis de evitar ou impedir. Nessa esteira, observa-se que os recorrentes poderiam ter evitado o bloqueio dos recursos ou a presente TCE, caso tivessem honrado com o pagamento de suas demandas judiciais ou caso tivessem devolvido os recursos ao Fundo Nacional de Cultura.  
12.3. Os recorrentes não estavam diante de fatos imprevisíveis ou inevitáveis, uma vez que sabiam da existência de ações junto ao Poder Judiciário, sendo até mesmo previsíveis seus resultados. Ademais, observou-se que, mesmo após o primeiro bloqueio na conta do projeto, os recorrentes não trataram de devolver os recursos que ali restavam, embora já tivessem absoluta convicção acerca da possibilidade de penhora, dado que o bloqueio já era fato consumado.  
12.4. Além disso, o nexo de causalidade, pressuposto de constituição regular do processo de TCE, nos termos da IN TCU 71/2012, art. 5º, inciso IV, pode ser observado na conduta omissiva dos responsáveis de não restituir os recursos captados sob a forma de doações ou patrocínios para realização do projeto cultural PRONAC 11-9405, com consequente dano ao erário. O que se verifica é que a conduta da empresa, ao não honrar suas obrigações, promoveu o resultado, desviando recursos que deveriam ser destinados a projeto cultural.  
12.5. O Acórdão 1732/2017-TCU-Primeira Câmara, de relatoria do Ministro Augusto Sherman, citado pelas partes, não trata de caso similar, conforme já apresentado na instrução que deu origem ao acórdão vergastado, eis que o bloqueio judicial no referido processo de TCE foi proveniente de uma demanda judicial em benefício do município de Ilhéus/BA (ente público) , não para atender a interesse de uma empresa privada. Ainda assim, o município foi condenado a ressarcir a verba bloqueada judicialmente.  
12.6. No Acórdão 6787/2017-TCU-Segunda Câmara, de relatoria do Ministro Aroldo Cedraz, em que os recursos captados também foram bloqueados judicialmente por dívidas de cunho trabalhista da empresa proponente, houve a condenação da empresa e de seus sócios, visto que os responsáveis não zelaram pela guarda da verba pública, sucumbida pelo arresto judicial, em exclusivo benefício privado, configurando desvio de finalidade na aplicação de verba destinada a projeto cultural. 
12.7. Reforça-se que, em qualquer caso de desvio, mesmo decorrente de bloqueio judicial, cabe à proponente arcar com o prejuízo a partir de seu próprio patrimônio, nos termos do art. 52, §2°, da IN 1/2013, que disciplina o ajuste. Conforme apresentado no item anterior, os responsáveis sabiam que estavam se valendo de recursos públicos para honrar dívidas provenientes do seu negócio, a IN MinC 1/2013 era clara em prever a obrigatoriedade da devolução dos recursos em caso de bloqueio judicial e os responsáveis foram, mais de uma vez, notificados a devolver os recursos e nada fizeram. 
12.8. Importa salientar que a responsabilização decorreu da falta de devolução dos valores captados, não do bloqueio judicial em si. Nessa linha, vê-se que os responsáveis não devolveram os recursos que foram utilizados para pagar suas dívidas perante a justiça por sua deliberada vontade. O art. 20 da LO/TCU é claro em estabelecer que as contas serão consideradas iliquidáveis, quando caso fortuito ou de força maior, comprovadamente alheio à vontade do responsável, tornar materialmente impossível o julgamento de mérito. 
12.9. Desse modo, não existiu força maior, muito menos alheia à vontade dos responsáveis, que possa ser reclamada para que a empresa, beneficiada indevidamente com a quitação das suas dívidas judiciais, não tenha devolvido, tempestivamente, os recursos captados. Descaracterizada essa ocorrência, não há que se falar em contas iliquidáveis. 
12.10. Assim, considerando que a empresa, beneficiada indevidamente com a quitação das suas dívidas judiciais, não devolveu os recursos captados, considerando que a IN MinC 1/2013 era clara em prever a obrigatoriedade da devolução dos recursos em caso de bloqueio judicial e os responsáveis foram, mais de uma vez, notificados a devolver os recursos e nada fizeram, não houve a ocorrência de força maior, muito menos alheio à vontade do responsável, de modo a não estarem presentes as razões de fato e direito que poderiam fazer com que as presentes contas fossem consideradas iliquidáveis. 
13. 	Ocorrência da prescrição 
13.1. Registre-se que, entendendo-se aplicáveis as disposições da Lei 9.873/1999, não incide a prescrição quinquenária, ou a intercorrente de três anos, sobre o débito e a multa imputados aos recorrentes. Com efeito:  
13.1.1.  Data do primeiro ato de apuração da omissão da devolução dos recursos - Ofício 2.140/2013 - COAIF/CGAAV/DIC/SEFIC/MINC, em que houve a notificação para que fosse promovida a devolução dos recursos - 19/9/2013 (peça 10, p. 96-98) .  
13.1.2.  	De outro lado, houve, pelo menos, as seguintes interrupções do prazo prescricional:  
a)	em 6/9/2014 	- Laudo Final 	sobre a Prestação de 	Contas- CIFAT/CGEPC/DIC/SEFIC/MINC 20, em que houve apuração dos fatos (peça 10, p. 112-113) ; 
b)	em 30/11/2016 - pela notificação sobre a reprovação da prestação de contas e solicitação de ressarcimento (peça 10, p. 156-159, 166) ; 
c)	em 23/2/2017- pela notificação dos recorrentes por edital (peça 10, p. 171) ; 
d)	em 4/8/2017 - com o Relatório de TCE 46/2017, em que houve apuração dos fatos (peça 14) ; 
e)	em 25/7/2018 - pelo Relatório de Auditoria 613/ 2018, em que houve apuração dos fatos (peça 12) ; 
f)	em 30/8/2018 - pela autuação do presente processo de TCE para apuração dos fatos; 
g)	em 24/10/2018 - pela citação dos responsáveis (peças 22-25) ; 
h)	em 18/8/2020 - pela sessão virtual de julgamento do acórdão recorrido (peça 34) . 
13.1.3. Além disso, não se verificou a paralisação do processo por prazo superior ao interregno trienal. Ademais, entre a autuação do processo, a notificação da citação e o acórdão recorrido foram realizados diversos despachos - providências internas e externas que importaram em impulso processual (peças 19-21, 28, 30-33) , de forma que não houve incidência da prescrição intercorrente prevista naquela lei.  
13.2. Por fim, também não há que se falar em prescrição decenal tanto sobre o débito como sobre a pretensão punitiva, conforme critérios estabelecidos no Acórdão 1441/2016-TCU-Plenário, uma vez que entre a data em que se consumou o dano, 19/9/2013 (peça 10, p. 96-98) , e a data do despacho que autorizou a citação do recorrente (interrupção) , 28/9/2018 (peça 21) , passaram-se pouco mais de cinco anos. Dessa última data até os dias atuais, não se passaram ainda três anos. 
CONCLUSÃO 
14.	Das análises anteriores, conclui-se que: 
a)	considerando que os gestores da empresa sabiam que estavam se valendo de recursos públicos para honrar dívidas provenientes do seu negócio, que a IN MinC 1/2013 era clara em prever a obrigatoriedade da devolução dos recursos em caso de bloqueio judicial e que os responsáveis foram, mais de uma vez, notificados a devolver os recursos e nada fizeram, tem-se por configurado o erro grosseiro e afastada a presunção de boa-fé. Uma vez não reconhecida a boa-fé dos recorrentes e não liquidado o débito tempestivamente, não existe previsão legal para que se afaste a multa aplicada aos ora recorrentes; 
b)	considerando que a empresa, beneficiada indevidamente com a quitação das suas dívidas judiciais, não devolveu os recursos captados, considerando que a IN MinC 1/2013 era clara em prever a obrigatoriedade da devolução dos recursos em caso de bloqueio judicial e os responsáveis foram, mais de uma vez, notificados a devolver os recursos e nada fizeram, não houve a ocorrência de força maior, muito menos alheio à vontade do responsável, de modo a não estarem presentes as razões de fato e direito que poderiam fazer com que as presentes contas fossem consideradas iliquidáveis; 
c)	não se operou a prescrição do débito nem a prescrição da pretensão punitiva, 
qualquer que seja a premissa adotada (da imprescritibilidade, da prescritibilidade pelo regime do Código Civil ou da prescritibilidade pelo regime da Lei 9.873/1999) . 
15.	Com base nessas conclusões, propõe-se o não provimento do recurso, uma vez que os argumentos ofertados pelos recorrentes não tiveram o condão de elidir as irregularidades inquinadas e nada adicionam aos arrazoados já rejeitados pelo Tribunal, perdurando válidas as razões de decidir consubstanciadas no acórdão atacado. 
PROPOSTA DE ENCAMINHAMENTO 
16. Ante o exposto, com fundamento nos artigos 32, inciso I; e 33, da Lei 8.443/1992, submetem-se os autos à consideração superior, com posterior encaminhamento ao Ministério Público junto ao Tribunal de Contas da União e ao Gabinete do Relator, propondo: 
a)	conhecer do recurso interposto e, no mérito, negar-lhe provimento; 
b)	comunicar a deliberação que vier a ser proferida por esta Corte aos recorrentes e ao Ministério da Cultura".
4.	A representante do Ministério Público junto ao TCU, Procuradora-Geral Cristina Machado da Costa e Silva, emitiu parecer convergente, em cota simples, litteris  (peça 72) :
"Cuida-se de Recurso de Reconsideração interposto pelo Senhor Fábio Augusto de Brito Ávila e pela empresa Editare Editora Ltda. contra o Acórdão n.º 8655/2020-2.ª Câmara, que julgou suas contas irregulares, condenou-os solidariamente ao ressarcimento do débito apurado e aplicou-lhes multa. 
2.	A deliberação recorrida tratou de tomada de contas especial (TCE) instaurada pelo então Ministério da Cultura (MinC) , em decorrência da não comprovação da boa e regular aplicação do valor de R$ 343.499,26, captado sob a forma de doações/patrocínios com amparo na Lei de Incentivo à Cultura, para a produção do livro intitulado "Museu do Inhotim" (Pronac-11-9405) , com o objetivo de "mostrar o patrimônio de um dos mais originais museus do Brasil, mistura de jardim botânico e centro de arte contemporânea, em um dos mais belos espaços culturais abertos no País, próximo da capital mineira, Belo Horizonte" (peça 10, p. 2) . 
3.	Depois de iniciada a captação dos recursos, o Instituto Inhotim, diante da ausência de documentação fundamental para a aprovação do projeto, comunicou a empresa Editare Editora Ltda., em 7/5/2012, de que a negociação para produção do livro não havia se concretizado e solicitou que ela se abstivesse de dar prosseguimento ao projeto. 
4.	A empresa seguiu captando recursos e requereu ao MinC a alteração do projeto, pleito que foi negado, assim como seu recurso administrativo contendo o mesmo pedido, após manifestação da AGU. Em meio a essas tratativas, houve o bloqueio judicial dos valores captados (R$ 33.002,78 em 31/12/2012, R$ 105.368,00 em 10/06/2013 e R$ 207.441,08 em 19/07/2013) , em razão de demandas trabalhistas e ações de honorários advocatícios. 
5.	A empresa foi notificada pelo MinC a devolver os valores captados em 18/7/2013 e 16/9/2013. Tendo em vista que não houve a restituição dos recursos, foi instaurada a presente TCE. 
6.	Nesta fase processual, os recorrentes reiteram muitos dos argumentos já enfrentados pelo Tribunal na deliberação vergastada. Não obstante, dada a natureza do apelo, com efeito devolutivo pleno, e em atenção aos princípios constitucionais do duplo grau de jurisdição, do devido processo legal e da ampla defesa, a Serur realizou a análise de toda a matéria suscitada no recurso. 
7.	Aquiescemos, na íntegra, às conclusões apresentadas pela Unidade Técnica que a levaram à caracterização de erro grosseiro e a afastar a presunção de boa-fé dos responsáveis, bem como a apontar a ausência de fundamentos para considerar as presentes contas iliquidáveis, as quais foram assim resumidas na instrução (peça 70, p. 9) : 
a)	considerando que os gestores da empresa sabiam que estavam se valendo de recursos públicos para honrar dívidas provenientes do seu negócio, que a IN MinC 1/2013 era clara em prever a 
obrigatoriedade da devolução dos recursos em caso de bloqueio judicial e que os responsáveis foram, mais de uma vez, notificados a devolver os recursos e nada fizeram, tem-se por configurado o erro grosseiro e afastada a presunção de boa-fé. Uma vez não reconhecida a boa-fé dos recorrentes e não liquidado o débito tempestivamente, não existe previsão legal para que se afaste a multa aplicada aos ora recorrentes; 
b)	considerando que a empresa, beneficiada indevidamente com a quitação das suas dívidas judiciais, não devolveu os recursos captados, considerando que a IN MinC 1/2013 era clara em prever a obrigatoriedade da devolução dos recursos em caso de bloqueio judicial e os responsáveis foram, mais de uma vez, notificados a devolver os recursos e nada fizeram, não houve a ocorrência de força maior, muito menos alheio à vontade do responsável, de modo a não estarem presentes as razões de fato e direito que poderiam fazer com que as presentes contas fossem consideradas iliquidáveis; 
8.	De igual forma, acompanhamos o exame relativo à prescrição, por ser aderente à tese cuja aplicação temos defendido nos processos de controle externo a partir do pronunciamento do STF no Recurso Extraordinário 636.886 (tema 899) . 
9.	Diante do exposto, esta representante do Ministério Público manifesta-se de acordo com o encaminhamento alvitrado pela Unidade Técnica, em pareceres uniformes às peças 70 e 71, qual seja, o conhecimento do recurso interposto, para no mérito, negar a ele provimento". 
É o relatório.

Alessandra Isabela Drummond de Alvarenga (65.787/OAB-MG), Maria Elisa de Andrade Vasconcelos (134.388/OAB-MG) e outros, representando Fábio Augusto de Brito Àvila; Stefano Pessoa Ragonezi (95.444/OAB-MG), Maria Elisa de Andrade Vasconcelos (134.388/OAB-MG) e outros, representando Editare Editora Ltda.

Procuradora-Geral Cristina Machado da Costa e Silva.

TOMADA DE CONTAS ESPECIAL. RECURSOS CAPTADOS COM BASE NA LEI DE INCENTIVO À CULTURA. NÃO COMPROVAÇÃO DA REALIZAÇÃO DA EDIÇÃO DOS LIVROS PREVISTOS NO OBJETO. CONTAS IRREGULARES. DÉBITO. MULTA. RECURSO DE RECONSIDERAÇÃO. O BLOQUEIO JUDICIAL DE VALORES EM RAZÃO DE OBRIGAÇÕES DA BENEFICIÁRIA NÃO IMPORTA EM FATO IMPREVISÍVEL OU DE FORÇA MAIOR A AFASTAR A RESPONSABILIDADE PELA DEVOLUÇÃO DOS RECURSOS NÃO APLICADOS. PRECEDENTES. ARGUMENTOS INSUFICIENTES A MODIFICAR O ARESTO RECORRIDO. INOCORRÊNCIA DE PRESCRIÇÃO. CONHECIMENTO E NÃO PROVIMENTO.

TOMADA DE CONTAS ESPECIAL (TCE)

Secretaria de Recursos (Serur); Secretaria de Controle Externo de Tomada de Contas Especial (SecexTCE).

Inicialmente, registro que atuo nestes autos por força de sorteio, realizado com fundamento no inciso I do art. 154 do Regimento Interno do TCU e dos artigos 21 e 22 da Resolução TCU nº 175/2005 (peça 57) .
	Em análise recurso de reconsideração interposto pela empresa Editare Editora Ltda. e por Fábio Augusto de Brito Ávila, Diretor Presidente e Financeiro da entidade, contra o Acórdão 8655/2020-TCU-Segunda Câmara (peça 34) , relator o Ministro Aroldo Cedraz, que julgou tomada de contas especial instaurada em face da referida pessoa jurídica, em razão da não comprovação da boa e regular aplicação dos recursos captados por meio da Lei de Incentivo à Cultura (Lei 8.313/1991) com vistas à para a produção do livro intitulado "Museu do Inhotim", projeto cadastrado no Programa Nacional de Apoio à Cultura (Pronac) sob o número 11-9405.
2.	A aresto recorrido julgou irregulares as contas especiais e condenou a Editora e o responsável Fábio Augusto de Brito Ávila solidariamente em débito e em multa individual.
3.	Presentes os requisitos de admissibilidade fixados nos arts. 32, inciso I e 33, da Lei 8.443/1992, impõe-se o conhecimento do recurso, em ratificação ao despacho por mim proferido à peça 59.
4.	A questão em análise teve origem a partir de tomada de contas especial instaurada pelo extinto Ministério da Cultura (MinC) em razão da não comprovação da boa e regular aplicação dos R$ 343.499,26 captados pela Editare Editora Ltda. sob a forma de doações ou patrocínios com amparo na Lei 8.313, de 23/12/1991, com vistas à execução do projeto cultural intitulado "Museu do Inhotim", cadastrado no Programa Nacional de Apoio à Cultura (Pronac) sob o número 11-9405 e destinado à edição de um livro por meio do qual se pretendia "mostrar o patrimônio de um dos mais originais museus do Brasil, mistura de jardim botânico e centro de arte contemporânea, em um dos mais belos espaços culturais abertos no País, próximo da capital mineira, Belo Horizonte".
5.	Os argumentos recursais analisados pela secretaria instrutiva podem ser assim sumarizados: i) não teria ocorrido má-fé ou erro grosseiro por parte dos responsáveis, o que afastaria a aplicação das multas; ii) houve a ocorrência de força maior que impossibilitou a aplicação dos valores, em razão de bloqueio judicial de recursos, o que imporia a iliquidez das contas; iii) ocorreu a prescrição.
6.	A Serur, em pronunciamento uníssono, secundado pela i. representante do MP/TCU, propugna conhecer do recurso para, no mérito, negar-lhe provimento, rejeitando as alegações recursais. 
7.	Acompanho os pronunciamentos precedentes, incorporando as respectivas análises a estas razões de decidir, sem embargo das considerações seguintes. 
8. 	Quanto à alegação de boa fé e ausência de erro grosseiro por parte dos beneficiários dos recursos captados, de fato as análises empreendidas tanto no âmbito do acórdão vergastado quanto pela Secretaria de Recursos, dão conta de que os recursos bloqueados pela Justiça do Trabalho destinaram-se a satisfazer dívidas privadas da entidade captadora, e apesar dos recursos judiciais manejados pelos responsáveis, a Serur destaca que os proponentes tiveram tempo hábil para restituir, ao menos parcialmente, os recursos recebidos com base na Lei de Incentivo à Cultura, antes que fossem integralmente subtraídos pela Justiça Laboral:
11.6. Veja-se que o primeiro bloqueio judicial, no valor de R$ 33.002,78, ocorreu em 31/12/2012. A maior parte dos recursos foram bloqueados, entretanto, após seis meses da primeira ocorrência (R$ 105.368,00 em 10/06/2013 e R$ 207.441,08 em 19/07/2013 - peça 10, p. 94-95) . Observa-se, desse modo, que os responsáveis, mesmo ao ver concretizado o bloqueio da conta, mesmo sabendo que não havia projeto aprovado e que os recursos deveriam ser devolvidos ao Fundo Nacional de Cultura, mesmo sabendo da existência de outras ações judiciais que, certamente, trariam resultado semelhante, nada fizeram para evitar novos bloqueios.  
11.7.  Verifica-se, ainda, que o art. 52, §2°, da IN MinC 1/2013 era claro ao estabelecer a obrigatoriedade de restituição dos valores, em caso de bloqueio judicial em contas de projetos culturais:  
§ 2º Em caso de bloqueio judicial em contas de projetos culturais aprovados nos termos da Lei nº 8.313, de 1991, independente do motivo de tal bloqueio, deverá o proponente, de imediato, promover a restituição dos valores devidamente atualizados conforme art. 54, § 2º, à Conta Captação do projeto, com a devida comunicação ao Ministério da Cultura. (Grifei) 
9.	Acresça-se a esse fato que o próprio Instituto Inhotim não chegou a um ajuste contratual com a proponente, por falta de informações e documentos fundamentais, além da ausência de acesso do Instituto ao conteúdo e à forma do projeto, não tendo o Museu nem mesmo concedido carta de anuência à Editora, ou participado das negociações com as empresas patrocinadoras (peça 10, p. 43) . Desse modo, solicitou à proponente o não prosseguimento do projeto, mesmo com alterações de escopo propostas pela proponente, bem como o seu arquivamento (peça 10, p. 44-49) . 
10.	Mais adiante, a editora insistiu na transferência de recursos (peça 10, p. 49) , os quais foram efetivamente captados (peça 10, p. 50-62) e pedido formulado ao MinC para alteração do objeto inicialmente aprovado, o que não foi aceito pelo Ministério (peça 10, p. 64-69) , inclusive em sede de recurso administrativo (peça 10, p. 70-81) . 
11.	A partir daí, foram realizados bloqueios judiciais na conta de captação, oriundos de demandas trabalhista e honorários advocatícios (peça 10, p. 94-95) , com a notificação do MinC para que os responsáveis devolvessem os recursos (peça 10, p. 96-102) . 
12.	Nesse ínterim, foi editada a Instrução Normativa-MinC nº 01, de 24/6/2013, que estabelecia, em seu art. 52, § 2º, a obrigação da proponente que sofreu bloqueio judicial "de imediato, promover a restituição dos valores devidamente atualizados [...] à conta de captação do projeto, com a devida comunicação ao Ministério da Cultura". Referida norma foi editada antes da efetivação do último bloqueio judicial, de maior valor (R$ 207.441,08) em 19/07/2013 (peça 10, p. 95) . 
13.	Nessa ordem de fatos, encareço que a jurisprudência desta Corte tem entendimento firme no sentido de que o bloqueio judicial de recursos para satisfazer dívidas trabalhistas não afasta o débito decorrente do desvio de finalidade e nem a responsabilidade da entidade em devolver os recursos aos cofres do concedente - no presente caso, para a conta de captação e posteriormente para o Ministério da Cultura - conforme se depreende das seguintes ementas de jurisprudência selecionada do TCU:
"O bloqueio judicial de recursos de convênio para pagamento de dívidas trabalhistas de entidade privada convenente configura débito decorrente de desvio de finalidade e, portanto, implica a responsabilidade de o ente beneficiário, solidariamente com seus administradores, restituir os respectivos valores aos cofres do concedente (Súmula TCU 286) " (Acórdão 12196/2021-TCU-Primeira Câmara, rel. Min. Bruno Dantas) 
"O bloqueio judicial de recursos de convênio para pagamento de dívidas trabalhistas do convenente configura débito decorrente de desvio de finalidade e, portanto, não afasta a responsabilidade de o ente beneficiado restituir os respectivos valores aos cofres do concedente." (Acórdão 2848/2019-TCU-Primeira Câmara, e 1.669/2021-TCU-1ª Câmara, ambos de relatoria do Min. Marcos Bemquerer) 
"O bloqueio judicial de recursos do convênio para o pagamento de dívidas trabalhistas configura débito decorrente de desvio de finalidade e, portanto, não afasta a responsabilidade de o convenente restituir esses valores aos cofres do concedente" (Acórdão 1732/2017-TCU-Primeira Câmara, rel. Min. Augusto Sherman) 
14.	Firme nessas premissas, igualmente não se sustenta o argumento pertinente ao caso fortuito ou motivo de força maior. Mais uma vez, valho-me da correta análise empreendida pela Serur quanto a esse ponto, verbis:
12.2. Segundo o art. 393, parágrafo único, da Lei 10.406/2002, caso fortuito ou de força maior verifica-se no fato necessário, cujos efeitos não eram possíveis de evitar ou impedir. Nessa esteira, observa-se que os recorrentes poderiam ter evitado o bloqueio dos recursos ou a presente TCE, caso tivessem honrado com o pagamento de suas demandas judiciais ou caso tivessem devolvido os recursos ao Fundo Nacional de Cultura.  
12.3. Os recorrentes não estavam diante de fatos imprevisíveis ou inevitáveis, uma vez que sabiam da existência de ações junto ao Poder Judiciário, sendo até mesmo previsíveis seus resultados. Ademais, observou-se que, mesmo após o primeiro bloqueio na conta do projeto, os recorrentes não trataram de devolver os recursos que ali restavam, embora já tivessem absoluta convicção acerca da possibilidade de penhora, dado que o bloqueio já era fato consumado.  
12.4. Além disso, o nexo de causalidade, pressuposto de constituição regular do processo de TCE, nos termos da IN TCU 71/2012, art. 5º, inciso IV, pode ser observado na conduta omissiva dos responsáveis de não restituir os recursos captados sob a forma de doações ou patrocínios para realização do projeto cultural PRONAC 11-9405, com consequente dano ao erário. O que se verifica é que a conduta da empresa, ao não honrar suas obrigações, promoveu o resultado, desviando recursos que deveriam ser destinados a projeto cultural.  
15.	Por fim, quanto à prescrição, igualmente escorreita a conclusão da secretaria instrutiva, no sentido da não ocorrência da prescrição, seja pelo critério das prescrições quinquenal e intercorrente, previstas na Lei 9.873/1999 a partir do pronunciamento do STF no Recurso Extraordinário 636.886 (tema 899 de repercussão geral) , seja pelo da prescrição decenal do Código Civil, estabelecida no paradigmático Acórdão 1441/2016-TCU-Plenário, litteris:
13.1. Registre-se que, entendendo-se aplicáveis as disposições da Lei 9.873/1999, não incide a prescrição quinquenária, ou a intercorrente de três anos, sobre o débito e a multa imputados aos recorrentes. Com efeito:  
13.1.1.  Data do primeiro ato de apuração da omissão da devolução dos recursos - Ofício 2.140/2013 - COAIF/CGAAV/DIC/SEFIC/MINC, em que houve a notificação para que fosse promovida a devolução dos recursos - 19/9/2013 (peça 10, p. 96-98) .  
13.1.2.  	De outro lado, houve, pelo menos, as seguintes interrupções do prazo prescricional:  
a)	em 6/9/2014 	- Laudo Final 	sobre a Prestação de 	Contas- CIFAT/CGEPC/DIC/SEFIC/MINC 20, em que houve apuração dos fatos (peça 10, p. 112-113) ; 
b)	em 30/11/2016 - pela notificação sobre a reprovação da prestação de contas e solicitação de ressarcimento (peça 10, p. 156-159, 166) ; 
c)	em 23/2/2017- pela notificação dos recorrentes por edital (peça 10, p. 171) ; 
d)	em 4/8/2017 - com o Relatório de TCE 46/2017, em que houve apuração dos fatos (peça 14) ; 
e)	em 25/7/2018 - pelo Relatório de Auditoria 613/ 2018, em que houve apuração dos fatos (peça 12) ; 
f)	em 30/8/2018 - pela autuação do presente processo de TCE para apuração dos fatos; 
g)	em 24/10/2018 - pela citação dos responsáveis (peças 22-25) ; 
h)	em 18/8/2020 - pela sessão virtual de julgamento do acórdão recorrido (peça 34) . 
13.1.3. Além disso, não se verificou a paralisação do processo por prazo superior ao interregno trienal. Ademais, entre a autuação do processo, a notificação da citação e o acórdão recorrido foram realizados diversos despachos - providências internas e externas que importaram em impulso processual (peças 19-21, 28, 30-33) , de forma que não houve incidência da prescrição intercorrente prevista naquela lei.  
13.2. Por fim, também não há que se falar em prescrição decenal tanto sobre o débito como sobre a pretensão punitiva, conforme critérios estabelecidos no Acórdão 1441/2016-TCU-Plenário, uma vez que entre a data em que se consumou o dano, 19/9/2013 (peça 10, p. 96-98) , e a data do despacho que autorizou a citação do recorrente (interrupção) , 28/9/2018 (peça 21) , passaram-se pouco mais de cinco anos. Dessa última data até os dias atuais, não se passaram ainda três anos
16.	Nesse contexto, inviável a pretensão recursal, pois, à mingua de elementos que possibilitem infirmar as conclusões do acórdão recorrido, forçosa é a sua manutenção nos exatos termos em que exarado. 
17.	 Face ao exposto, voto por que o Tribunal adote o acórdão que ora submeto à apreciação deste Colegiado.
TCU, Sala das Sessões Ministro Luciano Brandão Alves de Souza, em 25 de janeiro de 2022.
RAIMUNDO CARREIRO 
Relator